【裁判字號】    92,上訴,542
【裁判日期】    920701
【裁判案由】    廢棄物清理法等
【裁判全文】
臺灣高等法院臺中分院刑事判決                  九十二年度上訴字第五四二號
    上  訴  人
    即  被  告  乙○○
    選任辯護人  吳天富
右上訴人因違反廢棄物清理法等案件，不服臺灣彰化地方法院九十一年度訴字第七三
三號中華民國九十一年十二月二十六日第一審判決（起訴案號：臺灣彰化地方法院檢
察署九十一年度偵字第二六四三號），提起上訴，本院判決如左：
    主      文
原判決撤銷。
乙○○未經主管機關許可，提供土地回填、堆置廢棄物，處有期徒刑壹年。
    事      實
一、乙○○明知未經主管機關許可不得提供土地回填、堆置廢棄物，竟自民國（下同
    ）八十九年二月十八日起，分別向己○○、戊○○兄弟及鄭登州（業受不起訴處
    分）租用坐落彰化縣溪洲鄉○○○段第八二一─四地號土地（為己○○、戊○○
    兄弟共有），及同段第八二一─五地號土地（鄭登州所有）（如附圖所示），並
    以採集該處地表砂石（挖掘深度達七公尺），再以每台砂石車新台幣（下同）一
    千五百元價格將砂石賣出。乙○○於將前揭土地之地表砂石採集完後，因無土方
    回填，竟將該處違法設置為廢棄物棄置所，供許容宥、陳勇至（二人業受不起訴
    處分）傾倒廢土方等事業廢棄物。嗣於九十年十一月二十八日時十時四十五分許
    ，適有受僱於謝恆雄之陳英化（二人均受不起訴處分）駕駛車牌號碼九Ｋ─○五
    五號大貨車，後附載其甫於同日十時二十分在彰化縣田中鎮○○街與中州路口之
    冠天下ＫＴＶ場所所拆除之木板、磚塊等建築廢棄物，傾倒於該處，為警當場查
    獲，並循線查獲乙○○。
二、案經彰化縣警察局田中分局報告臺灣彰化地方法院檢察署檢察官偵查起訴。
    理      由
壹、有罪部分（被告違反廢棄物清理法部分）：
一、訊據被告乙○○固坦承向己○○、戊○○、鄭登州租用系爭坐落彰化縣溪洲鄉○○○段第八二一─四地號土地及同段第八二一─五地號土地，作為採取地表砂石
    供出售之事實，惟猶否認提供承租土地供回填、堆置廢棄物之犯行，並辯稱：只
    同意他人將乾淨棄廢土方回填於系爭地點，其他非土方之廢棄物均是被偷倒云云
    。但查：(一)被告乙○○於警訊供稱：「警方配合檢察官前往勘驗之現場除入口處
    有廢土外，大多是建築廢物你做何解釋？）其他建築廢棄物我只知道有一位陳勇
    志住我們村，有跟我說要倒建築廢物，數量多少我不知道。」等語（見第一四○
    二號偵查卷第五頁），於偵查中供稱：「謝恆雄到我家吃飯，說他要一塊地放廢
    棄物，我說有一塊地我可向他借來給謝恆雄放置。」「（問：同意謝恆雄倒廢棄
    ？）我有同意，但沒收錢。」等語（見第八○一○號偵查卷第二九、一○八頁）
    ，被告於本院亦供稱：「‧‧只有同意謝恆雄傾倒那一車的廢棄物，他有說三天
    後要將傾倒的東西移走，許容宥、陳勇至來傾倒土方有經我同意。」等語（見本
    院卷第二七頁），被告顯已自白確實同意陳勇志及謝恆雄於系爭土地傾倒非土方
    之廢棄物，核與證人謝恆雄於偵查中證述：「‧‧我是向乙○○問何地，乙○○
    說現場那塊地可倒。」「（問：是否向乙○○借現場倒廢棄物？）是的。」等語
    （見第八○一○號偵查卷第三八、三九頁）；證人陳英化於警訊中證述：「‧‧
    載運以拆除ＫＴＶ隔間木板‧‧今天才開始載運，共只有載運一次，便被查獲。
    」等語（見警卷第七頁），於偵查中證述：「因謝恆雄承包一個廢棄物清理工程
    ，他就請我去載，只有今天去載一台而已。」「我只倒木材廢棄物，去倒時謝恆
    雄帶我去的，只倒一台。」等語（見第八○一○號偵查卷第八、九、三九頁）相
    符，而系爭土地上所被回填之廢棄物包括有木板、水泥塊等建築廢棄物、紙廠廢
    紙渣等事業廢棄物、及路面刨除物（瀝青）等廢棄物，亦有相片十六張及彰化縣
    環境保護局彰環四字第○九一○○一七六三九○號函在卷足資佐證（見警卷第一
    四至一七頁、第八○一○號偵查卷第一一一至一一六頁），被告辯稱不知陳勇志
    等人所傾倒為非土方之廢棄物，顯係畏罪飾卸之詞，不足採信。(二)又依環保署九
    十一年五月八日環署廢字第○九一○○二六七二六號函說明二所示：「依據內政
    部訂頒之「營建剩餘土石方處理方案」規定，營建剩餘土石方之種類包括建築工
    程、公共工程及建築物拆除工程施工所產生之剩餘泥、土、砂、石、磚、瓦、混
    凝土塊。另依據行政院八十六年十二月三十一日台八十六內字第五二一○九號函
    示明確認定剩餘土石方、磚瓦、混凝土塊為有用資源，非屬廢棄物範圍，其主管
    機關為內政部營建署。如營建剩餘土石方依「營建剩餘土石方處理方案」規定合
    法處理者，均不以廢棄物認定。惟如剩餘土石方未依該處理方案規定處理而「隨
    意棄置」，「致污染環境」者，仍為違反「廢棄物清理法」第二十七條第二款規
    定之行為。」，故依上開環保署函所轉載行政院之函示可知，即便如單純之磚塊
    ，若未依「營建剩餘土石方處理方案」規定處理而隨意棄置，致污染環境者，仍
    屬違反廢棄物清理法之行為，查雖證人陳勇志於警訊中證稱：「（問：你有無載
    運廢棄物前往傾倒？）沒有，只有載運清圳之溝仔土前往傾倒。」「（問：你是
    於何時載運清圳之土前往傾倒？）大約是九十年十月或十一月有載去倒。」「（
    問：你為何會載運清圳之廢土前往傾倒？）因為『猴子』（乙○○）告訴我說如
    果有廢土叫我載去該地填平。」等語（見第一四○二號偵查卷第四頁）；證人許
    榮宥亦於警訊中證稱：「（問：該地經挖採砂石後留下窪地，你是否有傾倒廢棄
    物於該地？）沒有，只有傾倒清理灌溉大圳之廢土而已。」「（問：你是何時前
    往傾倒？傾倒數量為何？約九十年十月底十一月初前往傾倒，只倒了兩台車而已
    。」「（問：為何知道該處可以傾倒廢土？）因遇到乙○○，他說他要填地，要
    我運廢土去填，並告訴我地點。」等語（見第一三○九號偵查卷第三、四頁），
    縱然屬實，然揆諸上開說明，被告未經申請擅自提供土地供他人隨意棄置廢土方
    ，仍屬違反廢棄物清理法之行為，無解於犯罪之成立。(三)綜上所述，被告未經主
    管機關許可擅自提供土地回填、堆置廢棄物，即有犯罪故意，縱然事後言明二、
    三天後再遷移該廢棄物，亦不影響其罪責之成立，被告之犯行，堪以認定。被告
    上訴意旨仍執前詞，否認犯罪，指摘原判決不當，為無理由，應予駁回。爰審酌
    被告犯罪之動機、目的、其手段挖取土石之範圍甚大、傾倒廢棄物所生當地環境
    之汙染，危害非淺，又未能及時回復原狀及犯罪後之態度尚佳等一切情狀，量處
    如主文所示之刑，以示懲儆。
貳、不另諭知無罪部分（被告竊佔土地部分）：
一、公訴意旨另以：被告乙○○自民國（下同）八十九年二月十八日起，竊佔屬於財
    政部國有財產局所管理坐落彰化縣溪洲鄉○○○段第七○─一地號土地（如附件
    附圖所示），並以採集該處地表砂石（挖掘深度達七公尺），再以每台砂石車新
    台幣一千五百元價格將砂石賣出，因認被告另涉有刑法第三百二十條第二項竊佔
    罪犯行等語。
二、按犯罪事實應依證據認定之，無證據不得認定犯罪事實，刑事訴訟法第一百五十
    四條第二項定有明文。公訴人認被告涉犯右揭罪嫌，無非係以屬於財政部國有財
    產局所管理而坐落彰化縣溪洲鄉○○○段第七○─一地號土地之位置係在同段第
    八二一─四地號及同段第八二一─五地號土地之前方（以進入系爭土地之入口處
    為基準），其被開挖之土地面積達一千五百零三平方公尺，有彰化縣北斗地政事
    務所（九十一）北地二字第○九一○○○○九二六○號函可稽，及檢察官於九十
    一年一月七日及同年三月十二日赴係爭地點進行勘驗時，曾令證人己○○及鄭登
    州指認渠等所土地位置時，二人均可明確告知渠等土地位置等情形觀之，被告於
    開挖係爭土地時，應當很清楚其所開挖之系爭地點有一大部份並非屬於其向己○○及鄭登州所租用之他人土地，然其仍然執意開挖以採集砂石，其顯有竊佔前揭
    國有土地之犯行，為其論據。訊據被告矢口否認有竊佔之犯行，並辯稱：前揭坐
    落彰化縣溪洲鄉○○○段第七○─一地號土地非伊所挖，係何人採挖，伊並不知
    情等語。經查證人己○○、戊○○於本院證稱：「（問：在你們土地前面的國有
    財產局七○─一的地號土地，是否被告越界挖取土石？）我們也不知道是何人挖
    的，是以前我們出租給被告之前，約有十年以內就被挖了，何人挖的，我們也不
    清楚，出租後也沒有看到有人去挖。」等語（見本院卷第二九頁），足見上開第
    七○─一地號土地於被告向己○○、戊○○兄弟及鄭登州租用土地之前，已遭採
    挖。參諸證人及彰化縣北斗地政事務所人員甲○○於本院證述：「依照法院指示
    到現場測量，發現國有土地七○─一的地號Ｃ１部分被開挖，其他Ｂ的部分因為
    看起來都是平平的地，法院指示測量時該地方的範圍就記載為回填，Ａ的部分也
    有被開挖的部分，註明開挖的地方都是挖的比較深的坑洞，註明回填就沒有坑洞
    ，都是平平的地。‧‧Ａ的部分開挖的土地與Ｃ的部分開挖的土地中間尚有隔著
    Ｂ的部分平平的地，Ｃ與Ａ之間還有一段距離。」等語（見本院卷第四九、五○
    頁），復觀諸卷附彰化縣北斗地政事務所土地複丈成果圖（見第八○一○號偵查
    卷第六○頁），被告向戊○○、鄭登州所租用坐落彰化縣溪洲鄉○○○段第八二
    一─四地號土地及同段第八二一─五地號土地，編號分別為Ａ２、Ａ３、Ｂ２、
    Ｂ３、Ｂ４，國有財產局坐落彰化縣溪洲鄉○○○段第七○─一地號編號為Ｂ６
    、Ｃ１（Ｃ２坐落地號為八二一─七，非七○─一，上開土地複丈成果圖記載錯
    誤之情事，業據證人及彰化縣北斗地政事務所人員甲○○於本院陳明在卷，應予
    更正），上開土地Ａ２、Ａ３與Ｃ１業遭採挖，Ｂ２、Ｂ３、Ｂ４仍係平地，被
    告承租已開挖之土地Ａ２、Ａ３與國有土地Ｃ１尚間隔被告承租之Ｂ２、Ｂ３、
    Ｂ４，相距甚遠，而被告承租之Ｂ２、Ｂ３、Ｂ４部分尚未採挖，衡諸常情，被
    告承租部分尚有採挖空間，當無越界採挖之必要，果真要越界採挖，亦無捨棄鄰
    近之Ｂ６，反而向距離更遠之Ｃ１採挖之理，是以上開第七○─一地號土地遭採
    挖，是否被告所為，尚非無疑。再參諸證人即國有財產局台灣中區辦事處彰化分
    處人員丙○○及蕭乙中於本院均證稱：「（問：下水埔段七○─一地號土地是何
    人所有？）該地號之國有土地，以前在六十四年有出租給陳坤盛，並沒有出租給
    被告或其他人使用，九十一年間當時有請地政事務所的人去現場鑑界，有被開挖
    。但資料有註明被開挖，但是沒有註明何時被開挖，也沒有記明何人開挖，有勘
    查表可稽。」等語（見本院卷第四九頁），並有渠等提出之土地勘清查表在卷可
    按（見本院卷第五二頁），顯然亦無積極證據足以證明被告有竊佔開挖上開第七
    ○─一地號之犯行，從而被告被告竊佔部分之犯行尚屬不能證明，原審遽依公訴
    人之指訴，即認被告有此部分之犯行，尚有未洽，因公訴人就此等部分，認與上
    開經論罪科刑之部分，係以具牽連犯之裁判上一罪關係提起公訴，故不另為無罪
    之諭知。
據上論斷，應依刑事訴訟法第三百六十九條第一項前段，第三百六十四條、第二百九
十九條第一項前段，廢棄物清理法第四十六條第一項第三款，判決如主文。
本案經檢察官丁○○到庭執行職務。
中      華      民      國      九十二  年      七      月      一      日
                                臺灣高等法院臺中分院刑事第四庭
                                      審判長法  官  洪  耀  宗
                                            法  官  劉  登  俊
                                            法  官  蕭  錦  鍾
右正本證明與原本無異。
如不服本判決應於收受送達後十日內向本院提出上訴書狀，其未敘述上訴之理由者並
得於提起上訴後十日內向本院補提理由書（均須按他造當事人之人數附繕本）。
                                            書記官  蘇  昭  文
中      華      民      國      九十二  年      七      月      二      日
附錄：本判決論罪科刑法條全文
廢棄物清理法第四十六條：
有下列情形之一者，處一年以上五年以下有期徒刑，得併科新台幣三百萬元以下罰金
：
一、任意棄置有害事業廢棄物者。
二、事業負責人或相關人員未依本法規定之方式貯存、清除、處理或再利用廢棄物，
    致污染環境者。
三、未經主管機關許可，提供土地回填、堆置廢棄物。
四、未依第四十一條第一項規定領有廢棄物清除、處理許可文件，從事廢棄物貯存、
    清除、處理，或未依廢棄物清除、處理許可文件內容貯存、清除、處理廢棄物者
五、執行機關之人員委託未取得許可文件之業者清除、處理一般廢棄物者；或明知受
    託人非法清除、處理而仍委託。
六、公民營廢棄物處理機構負負人或相關人員、或執行機關之人員未處理廢棄物，開
    具虛偽證明。
無許可文件，以經營廢棄物清除、處理為常業者，處三年以上十年以下有期徒刑，得
併科新台幣九百萬元以下罰金。
                                                                        Ａ


司法院資訊處製作；財團法人民間司法改革基金會備份。
